【裁判字號】    92,上訴,977
【裁判日期】    921223
【裁判案由】    偽造有價證券
【裁判全文】
臺灣高等法院臺南分院刑事判決        九十二年度上訴字第九七七號  Ａ
      上  訴  人
      即 自訴 人  乙  ○  ○.
      共      同
      自訴代理人  壬  ○  ○
      被      告  丙○○○
      共      同
右上訴人因被告等偽造有價證券案件，不服臺灣臺南地方法院八十九年度自緝字第四
六號中華民國九十二年六月三十日第一審判決，提起上訴，本院判決如左：
      主      文
原判決關於丙○○○部分均撤銷。
丙○○○連續行使偽造私文書，足以生損害於他人，處有期徒刑壹年。乙○○之八十
年十一月二十七日印鑑設立申請書暨印鑑證明申請書及該次戶政事務所核發之印鑑證
明書上偽造乙○○之印文各壹枚、設定擔保債權三百萬元之抵押權登記予辛○○之抵
押權設定契約書、土地登記申請書各一份，其上偽造乙○○之印文計肆枚、同意抵押
權自辛○○移轉予癸○○○之同意書上偽造乙○○之印文貳枚、乙○○之八十七年七
月二十三日印鑑設立申請書暨印鑑證明申請書及該次戶政事務所核發之印鑑證明書上
偽造乙○○之印文各壹枚、乙○○之八十八年十一月九日印鑑設立申請書暨印鑑證明
申請書及該次戶政事務所核發之印鑑證明書上偽造乙○○之印文各壹枚、於八十八年
十一月九日、十八日分別設定擔保債權七百二十萬元之抵押權登記予吳賴美惠之抵押
權設定契約書、土地登記申請書各二份，其上偽造乙○○之印文計陸枚及偽刻之乙○○印章壹顆，均沒收。又連續意圖為自己不法之所有，以詐術使人將本人之物交付，
處有期徒刑壹年。應執行有期徒刑壹年拾月。乙○○之八十年十一月二十七日印鑑設
立申請書暨印鑑證明申請書及該次戶政事務所核發之印鑑證明書上偽造乙○○之印文
各壹枚、設定擔保債權三百萬元之抵押權登記予辛○○之抵押權設定契約書、土地登
記申請書各一份，其上偽造乙○○之印文計肆枚、同意抵押權自辛○○移轉予癸○○○之同意書上偽造乙○○之印文貳枚、乙○○之八十七年七月二十三日印鑑設立申請
書暨印鑑證明申請書及該次戶政事務所核發之印鑑證明書上偽造乙○○之印文各壹枚
、乙○○之八十八年十一月九日印鑑設立申請書暨印鑑證明申請書及該次戶政事務所
核發之印鑑證明書上偽造乙○○之印文各壹枚、於八十八年十一月九日、十八日分別
設定擔保債權七百二十萬元之抵押權登記予吳賴美惠之抵押權設定契約書、土地登記
申請書各二份，其上偽造乙○○之印文計陸枚及偽刻之乙○○印章壹顆，均沒收。
其他上訴駁回。
      事      實
一、丙○○○以其夫己○○為掛名負責人，在台南縣永康市○○○路二四二巷四弄七
    十一號實際經營登南工業社，於民國（下同）八十年六月四日以新台幣（以下同
    ）二百餘萬元之價格購買台南縣安定鄉○○○段一七七七地號農地（以下簡稱系
    爭農地），並於八十年六月二十九日信託登記在乙○○名下。詎丙○○○於八十
    年一月下旬為使乙○○作為其向外借款之義務人兼連帶債務人而將系爭農地設定
    三百萬元之抵押權與辛○○，明知乙○○並無同意之可能，即於八十年十一月二
    十七日至台南縣永康市○○○路三八一巷七十七弄二十八號乙○○受僱工作之工
    廠，向乙○○詐稱：「我現在這塊農地上申請蓋工廠，但是因為這塊農地是用妳
    的名義登記，所以必須要妳親自前去辦理申請手續，這些妳不懂也沒有關係，妳
    只要跟我一起去出個面讓承辦的人員看一看就可以了，剩下的一切就由我來申請
    辦理，不過為了辦理需要，妳要將印鑑章交給我使用，過幾天我就會把印鑑章還
    給妳了」云云，致乙○○信以為真而允諾配合辦理申請蓋工廠之手續，遂將印鑑
    章交給丙○○○，並於同日偕同丙○○○前往台南市安南區戶政事務所。丙○○○乃利用乙○○既不識字、又不懂國語、更不諳政府各部門職掌，而僅讓乙○○
    於戶籍員面前亮相後即要乙○○退至一旁稍坐等候，並由自己以國語與戶籍員交
    談辦理，基於概括犯意，私自以乙○○名義偽造「乙○○之八十年十一月二十七
    日印鑑設立申請書暨印鑑證明申請書」之私文書（其上偽造乙○○之印文一枚）
    ，再持以行使，並使該戶政事務所承辦之公務員（將不實事項）登載於職務上所
    掌之公文書（即印鑑證明書，其上偽造乙○○之印文一枚）予以核發，均足以生
    損害於乙○○及該戶政事務所核發印鑑證明書之正確性。丙○○○隨即分別於同
    年十二月五日、七日冒用自訴人乙○○之名義，以乙○○做為「義務人兼連帶債
    務人」而連續偽造抵押權設定契約書、土地登記申請書，並盜蓋乙○○之印鑑章
    於上（其上偽造乙○○之印文計肆枚），連同上開印鑑證明書連續持以行使，向
    台南縣新化地政事務所申辦將系爭農地設定擔保債權三百萬元之抵押權登記與不
    知情之辛○○，致地政事務所承辦之公務員，將自訴人乙○○擔任上述三百萬元
    抵押權設定登記之「義務人兼連帶債務人」之不實事項登載於職務上所掌之土地
    登記簿，均足以生損害於乙○○及該地政事務管理土地之正確性。數日後被告丙○○○將上開印章返還予自訴人乙○○並稱申請蓋工廠的手續已經辦好了云云，
    乙○○未予詳察，終被矇在鼓裡。
二、嗣後於八十七年七月間，辛○○欲將其設定於系爭農地之三百萬元抵押權讓與其
    妹癸○○○，辛○○及癸○○○即要求丙○○○應出具內容為「丙○○○、乙○○同意辛○○將三百萬元抵押權移轉予癸○○○」並加蓋乙○○之印鑑章於上之
    同意書暨提供乙○○之印鑑證明俾彼等辦理抵押權讓與手續。丙○○○為不使乙○○得悉內情，復承上揭概括犯意以相同手法，先行偽刻乙○○之印章一顆，足
    以生損害於乙○○，再於八十七年七月二十三日前往上開乙○○受僱之工廠向自
    訴人乙○○詐稱：「我們所蓋的工廠要變更為大電（按：即工廠用電），因為是
    違章的工廠，故申請變更為大電的手續就必須要妳所有權人本人親自前去才可以
    辦理，現在我來載妳一起去辦」云云。自訴人乙○○當時雖稍表猶豫之情，丙○○○即稱：「不會啦，祇是去申請大電而已，怎麼會害妳」云云，乙○○信以為
    真，旋向工廠之實際負責人丁○○請假，由丙○○○載同乙○○至台南市安南區
    戶政事務所，即以相同手法將事先偽刻並隱藏攜帶之乙○○印章用以申請變更乙○○之印鑑，並同時請領變更後之乙○○印鑑證明，乃承上開概括犯意，私自以
    乙○○名義偽造「乙○○之八十七年七月二十三日印鑑設立申請書暨印鑑證明申
    請書」之私文書（其上偽造乙○○之印文一枚），再持以行使，並使該戶政事務
    所承辦之公務員（將不實事項）登載於職務上所掌之公文書（即印鑑證明書，其
    上偽造乙○○之印文一枚）予以核發，均足以生損害於乙○○及該戶政事務所核
    發印鑑證明書之正確性。丙○○○取得該印鑑證明後，隨即冒用乙○○之名義使
    用上開偽刻之乙○○印章連續偽造同意抵押權自辛○○移轉予癸○○○之同意書
    （其上偽造乙○○之印文計二枚），並將該同意書連同上開乙○○（變更後）印
    鑑證明連續持以行使一起交付予不知情之辛○○及癸○○○，使其等於八十七年
    七月二十三日持以行使申請辦妥抵押權讓與登記手續，均足以生損害於乙○○。
三、嗣於八十八年一月初，丙○○○又欲以乙○○做為義務人兼債務人而將系爭農地
    暨其上台南縣安定鄉○○○段四七二建號農舍（以下簡稱系爭農地上建物）一併
    設定七百二十萬元之抵押權予吳賴美惠，其明知乙○○亦不可能同意，復承上開
    概括犯意，於八十八年十一月九日冒用前述偽刻之乙○○印章偽造「乙○○之八
    十八年十一月九日印鑑設立申請書暨印鑑證明申請書」之私文書（其上偽造乙○○之印文一枚），再持以行使，並使該戶政事務所承辦之公務員（將不實事項）
    登載於職務上所掌之公文書（即印鑑證明書，其上偽造乙○○之印文一枚  ）予
    以核發，均足以生損害於乙○○及該戶政事務所核發印鑑證明書之正確性。丙○○○取得該印鑑證明後，隨即於同日及十八日冒用乙○○之名義而連續偽造土地
    登記申請書、抵押權設定契約書各二份並蓋用上開偽刻乙○○之印鑑章於上以偽
    造印文（其上偽造乙○○之印文計六枚），連同上開印鑑證明書連續持以行使，
    向台南縣新化地政事務向地政機關申請將上開房地設定「以乙○○為義務人兼債
    務人；金額七百二十萬元」之抵押權予不知情之吳賴美惠，致該地政機關將該不
    實事項登載於職務上所掌之土地、建物登記簿之上（起訴狀誤載為謄本），均足
    以生損害於乙○○及該地政事務管理土地之正確性。
四、丙○○○隱瞞前開土地業已設定三百萬元抵押權予人暨彼等業已巨額負債而週轉
    困難之事實，亦即自八十八年八月間起，至八十八年十月止，意圖為自己不法所
    有之概括犯意，先後向乙○○詐稱「反正我有農地跟農舍登記在妳名下，這是妳
    借我錢的最好擔保」之方式，詐借八萬一千二百二十元、二百萬元、九萬元、六
    萬元，每次均簽同面額之支票各一紙向自訴人乙○○詐借款項，使乙○○陷於錯
    誤分別出借同額款。復承上揭概括犯意，帶同不知情之陳漢龍、吳明喜、林美雲
    、石大樹等四人前往銀行開立支存帳戶後，逕由無尤秀玉領取各該支存帳戶之支
    票使用，亦即陳漢龍、吳明喜、林美雲、石大樹等四人之支票其實係丙○○○之
    人頭票，然丙○○○隱瞞上述實情，並向甲○○詐稱「這些是我們經營事業所收
    來之客票，我們要以這些這些客票向妳調現，妳放心，這些客票沒有問題的」云
    云，乃簽發陳漢龍、吳明喜、林美雲、石大樹等四人名義之支票，分別於八十八
    年十月初向甲○○詐借五十三萬八千六百元、四十五萬六千三百二十元、四十三
    萬七千二百元，又於八十八年十月底向甲○○詐借五十三萬二千七百五十元、四
    十八萬三千六百元、三十九萬七千五百三十元等款項。嗣吳尤秀美於八十八年十
    一月九日以偽造文書之方式送件申請將上開房地設定七百二十萬元抵押權予吳賴
    美惠之同日，再度隱瞞上情，復承上揭概括犯意，向乙○○詐稱「我想向妳再借
    一百五十萬元，除了小筆欠款暫時不計外，我總共欠妳三百五十萬元，這三百五
    十萬元之大筆欠款如果將來我沒有償還，那就直接用我登記在妳名下的農地、農
    舍抵給妳好了，這樣都不用辦理過戶手續而最方便，且對妳也有保障」等語，使
    乙○○限於錯誤，收受其所交付之面額各五十萬元之本人支票三紙，而再出借一
    百五十萬元。總計向乙○○詐得三百八十萬一千二百二十元，向甲○○詐得三百
    二十三萬三千六百五十元後，隨即於翌日即八十八年十一月十日逃逸無蹤，嗣於
    八十八年十一月十九日，突有人前來向乙○○告稱乙○○在外有積欠他人鉅額債
    務，乃由甲○○逐一抽絲剝繭追查而漸次知悉上情，並於查詢過程中，地政機關
    人員曾於八十八年十一月十九日告知稱「你們這筆不動產，昨天有人送件要將吳
    賴美惠的七百二十萬元抵押權增加設定金額至一千萬元」等語，幸使該次丙○○○欲以偽造文書之方式所欲進行之增加吳賴美惠之設定金額至一千萬元之申請登
    記案因而未能得逞，至此乙○○、甲○○始知受騙。
五、案經乙○○、甲○○提起自訴。
      理      由
壹、關於被告丙○○○部分：
一、被告丙○○○固坦承於上開時地購買系爭農地並信託登記於自訴人乙○○名下，
    且有請領、變更自訴人乙○○之印鑑證明，及以系爭農地與其上建物設定、變更
    抵押權，辦理抵押權設定登記有列名乙○○為「義務人兼連帶債務人」，暨其有
    以支票向自訴人乙○○、甲○○借得上開款項等情不諱。惟矢口否認有上開偽造
    私文書、使公務員登載不實及詐欺等犯行，並辯稱：自訴人乙○○知情且陪同前
    往辦理設定登記，且伊無詐欺犯意，雖伊確有簽發如自訴意旨所述之支票分別向
    自訴人乙○○、甲○○借得上述款項，且嗣均經退票未獲兌現付款，但伊並非惡
    意施詐而向自訴人借款，事實上伊已向自訴人等借款多次，實因生意失敗週轉困
    難始而無力清償借款，並無詐欺之意思與行為。至於系爭農地確係伊所購得，並
    因伊無自耕能力而登記於自訴人乙○○名下，但自訴人所指歷次抵押權設定登記
    及請領印鑑證明，伊均明白將實情告知自訴人乙○○，並無隱暪、欺騙或偽以乙○○名義提出申請情事，伊並無偽造文書、印章或詐欺之行為云云。經查：
(一)右揭事實，業據自訴人乙○○、甲○○指訴甚詳，復有印鑑設立申請書暨印鑑證
    明申請書、印鑑證明書、抵押權設定契約書、土地登記申請書及同意抵押權自辛○○移轉予癸○○○之同意書在卷足稽。而系爭農地係被告丙○○○所購買，並
    信託登記於自訴人乙○○名下，為被告丙○○○與自訴人乙○○均不爭執之事實
    ，又被告對自訴人乙○○既不識字、又不懂國語乙節，並不否認。又上開辦理將
    系爭農地設定擔保債權三百萬元之抵押權登記與辛○○之自訴人乙○○印文，與
    同意抵押權自辛○○移轉予癸○○○之同意書上之乙○○印文、設定抵押權登記
    予吳賴美惠之抵押權設定契約書、土地登記申請書上乙○○之印文，有所不同，
    此有上開印鑑證明書、抵押權設定契約書、土地登記申請書及同意書在卷足稽。
    且前述設定三百萬元金額抵押權予辛○○，嗣經辛○○將抵押權讓與癸○○○之
    原由，乃被告丙○○○向癸○○○借款，癸○○○遂要求其兄辛○○擔任抵押權
    設定之名義人而設定於辛○○名下，嗣因辛○○之要求始將抵押權變更為癸○○○以符實際情形等情，亦據證人辛○○及癸○○○證述明確（見原審卷三第一八
    八、一八九頁），而證人丁○○、戊○○○於原審調查時均證述曾經看過丙○○○來訪其大嫂乙○○，聲稱欲前往聲請變電，且曾多次往訪乙○○等情（見原審
    卷三第一九四、一九五頁、卷二第二一六、二一七頁）；雖證人即受任代辦辛○○三百萬元抵押權設定登記及嗣後變更抵押權人為癸○○○之代書庚○○（改名
    前姓名為李素貞）於原審調查中到庭結證略稱：抵押登記之義務人就是要兼連帶
    保證人，當時伊曾告知設定雙方當事人，辦理設定當日自訴人乙○○亦有到場，
    但已經過八、九年，伊不能十分確定，但伊記得當時有一位身材矮小之婦人與丙○○○同往．．．伊記得第一次辦理設定登記之時連帶保證人乙○○及債權人、
    債務人雙方均有到場，但伊不能確定是否即同庭在場之自訴人乙○○，當時印鑑
    章乃被告丙○○○提出，丙○○○告稱因伊並無自耕農身分故而將系爭農地登記
    於乙○○的名下，但丙○○○自行保管權狀，第一次辦設定登記時，印鑑證明、
    當事人之身分證及戶口名簿影本均係丙○○○準備提供，而後辦理抵押權讓與予
    癸○○○亦係被告丙○○○提供權狀及乙○○之印鑑證明等語（見原審卷二第一
    四三、一四四頁；卷三第一九０、一九一頁），然不能即證被告丙○○○於辦理
    設定抵押權登記之時，縱由自訴人乙○○相陪，自訴人即為知情。另證人即代書
    庚○○迭於原審證述：「抵押登記之義務人就是要兼連帶保證人」、「我的認知
    是乙○○如果沒有兼連帶債務人，辛○○將來是沒有辦法拍賣這塊土地的。（在
    你的作業習慣上是否會將所有權人列為連帶債務人？）是的」（見原審卷二第一
    四三頁、卷三第一九一頁），且代書庚○○亦不否認事前無親自取得自訴人乙○○之同意，則自訴人乙○○既無獲任何利益，卻先後自願被列為三百萬元、七百
    二十萬元之抵押權設定登記之連帶債務人，陷自己負擔鉅額之債務，顯有悖於情
    理。尚難以承辦代書因法律素養未足而為制式作業習慣所致，遽認自訴人乙○○
    同意被列為連帶債務人。益徵自訴人乙○○指訴被告丙○○○佯稱申請用電之虛
    構事實誘使其陪同前往，並利用自訴人乙○○既不識字、又不懂國語、更不諳政
    府各部門職掌，誘騙自訴人乙○○配合辦理申請印鑑證明書、申辦將系爭農地設
    定擔保債權三百萬元之抵押權登記與辛○○，復偽刻之乙○○印章用以申領印鑑
    證明書，並偽造同意抵押權自辛○○移轉予癸○○○之同意書，一併交付予辛○○辦理抵押權讓與登記，又以偽刻之乙○○印章偽造印鑑設立申請書暨印鑑證明
    申請書持以行使，使上開戶政事務所承辦之公務員核發印鑑證明書，並偽造土地
    登記申請書、抵押權設定契約書，向地政機關申請將上開房地設定「以乙○○為
    義務人兼債務人；金額七百二十萬元」之抵押權予不知情之吳賴美惠等情非虛。
    況查，被告於原審供稱：（問：為何將自訴人乙○○列為連帶債務人？）我當時
    不知道連帶債務人之意思等語（見原審卷二第九十六頁），其語意顯有因不知道
    連帶債務人之涵意，因而未經自訴人乙○○之同意，即將渠列為連帶債務人之意
    ，雖自訴人乙○○於八十年十月廿七日申請（第一次）印鑑登記時，另於印鑑登
    記申請書捺按指印為證，且其嗣因遷出戶籍視同註銷該次印鑑登記，又於八十五
    年五月二十日再行以（第一次登記）相同之印章申請為印鑑登記，嗣於八十七年
    七月廿三日再次捺按指印以不同之印章申請（第二次）印鑑變更登記，此有台南
    市安南區戶政事務所九十一年六月五日南安戶三字第０四四三一號函及所附之印
    鑑登記申請書影本在卷可按（見原審卷三第五三、五八至六十頁），然此益證自
    訴人乙○○確實係不識字，為知識未開之婦人，否則，衡情斷無作繭自縛之理。
(二)基上述被告既於八十八年十一月九日偽造土地登記申請書、抵押權設定契約持向
    台南縣新化地政事務向地政機關申請將上開房地設定「以乙○○為義務人兼債務
    人；金額七百二十萬元」之抵押權予不知情之吳賴美惠，顯係其需款恐急，且抵
    押權擔保之債權金額不小，益徵其欲舉債，以迫切應其生意上大量周轉之需。再
    參以被告丙○○○持向自訴人乙○○借款之票據，係台灣中小企業銀行永康分行
    （以下簡稱台企永康分行）第一一七五六之二號及台南市第六信用合作社開元分
    社（以下簡稱台南六信開元分社）第五八五之五０號甲存帳戶支票，發票日分別
    為八十八年十一月十七日至八十九年二月廿八日之間（見原審卷一第四十、四一
    、四九至五一頁），而依自訴狀所敘述，被告丙○○○上開借款日分別為八十八
    年八月間至十月間（見原審卷一第四頁背面、第五頁正面）。而被告丙○○○前
    揭向台企永康分行申用之甲存支票帳戶顯示其八十八年八月間至十月間截至八十
    八年十一月十日為止，結存餘額平均約在五十萬元上下，多次僅結餘十萬元以下
    ，甚至數千元而已，其間雖有數百萬元之存入，但都同一天即又支出，且至八十
    八年十一月十六日則大幅退票情形，並於同年十二月十日始遭列為拒絕往來戶，
    其向台南六信開元分社申用之甲存帳戶，亦係自八十八年十一月十六日起亦有退
    票紀錄，且至八十八年十二月十日始遭該分社列為拒絕往來戶，有該分行函及所
    附之資金往來明細及支票退補紀錄、台南六信九十一年六月十日南六信字第二二
    四四號函及所附之交易明細與退補紀錄在卷在卷可查（見原審卷三第卅九至五二
頁、第一三五至一三六頁）。是則，衡諸經驗法則，依該等支票收付情形以觀，
    被告斯時商場上經營生意，顯有周轉之困難，其無還債之能力甚明，詎被告吳尤
    秀於此期間尚另於八十八年十月初向自訴人甲○○多次借款五十三萬八千六百元
    、四十五萬六千三百二十元、四十三萬七千二百元，又於八十八年十月底向甲○○借取五十三萬二千七百五十元、四十八萬三千六百元、三十九萬七千五百三十
    元等款項，而其持以向自訴人甲○○借款，發票人分別為陳漢龍、吳明喜、林美
    雲、石大樹等四人之支票，均係被告丙○○○要求其等提供名義申請支票以供丙○○○使用乙節，已據被告丙○○○供承在卷，核與證人林美雲到庭述述情形相
    符（見原審卷三第二００頁）。至於該四人之甲存支票帳戶，亦至八十八年十一
    月十六日退票情形，並至同年十二月七至十七日之間始先後遭列為拒絕往來戶，
    此有中國農民銀行永康分行、彰化銀行永康分行、遠東國際商業銀行永康分行、
    台新國際商業銀行永康分行函及所附之資金往來明細及支票退補紀錄在卷可查（
    見原審卷三第一六三至一七一、二四九至二五五，卷四第十八至廿一頁）；益見
    被告捉襟見肘，其信用非佳，尚須借用人頭票，其顯然有詐欺自訴人乙○○、甲○○之犯意而有為自己不法所有之意圖，應堪認定。
二、核被告丙○○○所為，係犯刑法第二百十六條、第二百十條之行使偽造私文書罪
    、刑法第二百十七條第一項之偽造印章罪、刑法第二百十四條之使公務員登載不
    實罪及刑法第三百三十九條第一項之詐欺取財罪。其先後各為行使偽造私文書、
    使公務員登載不實及詐欺取財等數行為，反覆實施，時間緊接，所犯罪名相同，
    顯係各出於概括之犯意為之，均為連續犯，各依刑法第五十六條之規定以一罪論
    ，並加重其刑。又偽造、印文為偽造文書之部分行為，偽造私文書之低度行為，
    為為行使偽造私文書之高度行為所吸收，均不另論罪。又其所犯上開偽造印章罪
    、行使偽造私文書罪與使公務員登載不實罪等三罪間，有方法結果之牽連關係，
    為牽連犯，應從一重之行使偽造私文書罪論處。所犯上開行使偽造私文書罪、詐
    欺取財罪，犯意各別，行為互異，應依數罪併合處罰。
三、原審就此部分未詳加調查證據及未細心勾勒案情，遽以無證據證明被告丙○○○
    犯罪，而為諭知無罪之判決，尚嫌速斷。自訴人上訴意旨執此指摘原判決不當，
    為有理由，自應由本院將原判決關於被告此部分予以撤銷改判。爰審酌被告之素
    行、犯罪之動機、目的、手段、方法、迄本院辯論終結時未與自訴人和解，所生
    之危害非小及犯後態度等一切情節，各改量處被告如主文第二項所示之刑，並定
    其應執行刑。乙○○之八十年十一月二十七日印鑑設立申請書暨印鑑證明申請書
    及該次戶政事務所核發之印鑑證明書上偽造乙○○之印文各一枚、設定擔保債權
    三百萬元之抵押權登記予辛○○之抵押權設定契約書、土地登記申請書各一份，
    其上偽造乙○○之印文計四枚、同意抵押權自辛○○移轉予癸○○○之同意書上
    偽造乙○○之印文二枚、乙○○之八十七年七月二十三日印鑑設立申請書暨印鑑
    證明申請書及該次戶政事務所核發之印鑑證明書上偽造乙○○之印文各一枚、乙○○之八十八年十一月九日印鑑設立申請書暨印鑑證明申請書及該次戶政事務所
    核發之印鑑證明書上偽造乙○○之印文各一枚、於八十八年十一月九日、十八日
    分別設定擔保債權七百二十萬元之抵押權登記予吳賴美惠之抵押權設定契約書、
    土地登記申請書各二份，其上偽造乙○○之印文計六枚及未扣案但無積極證據足
    證已滅失之偽刻乙○○印章一顆，依刑法第二百一十九條之規定，均併予宣告沒
    收。
四、自訴意旨略以：被告丙○○○於八十五年間，意圖為自己不法所有之概括犯意，
    先後向乙○○詐稱「反正我有農地跟農舍登記在妳名下，這是妳借我錢的最好擔
    保」之方式，詐借二十二萬元，並簽同面額之支票各一紙向自訴人乙○○詐借款
    項，使乙○○陷於錯誤分別出借同額款。又被告丙○○○如上述以自訴人乙○○
    做為「義務人兼連帶債務人」而偽造土地登記申請書、抵押權設定契約書，向台
    南縣新化地政事務所辦理自訴人乙○○擔任上述三百萬元抵押權設定登記之同時
    ，被告丙○○○並盜蓋自訴人乙○○之印章而冒以自訴人乙○○之名義偽造簽發
    「共同發票人為丙○○○、己○○、乙○○；金額三百萬元」之本票乙紙交予辛○○做為上開抵押權之債權憑證。因被告另涉犯刑法第三百三十九條、第二百零
    一條等罪云云。
五、按犯罪事實應依證據認定之，無證據不得推定其犯罪事實；又不能證明被告犯罪
    者，即應諭知無罪之判決，刑事訴訟法第一百五十四條、第三百零一條第一項分
    別定有明文。被告丙○○○堅詞否認有右揭犯行，並辯稱：伊無惡意施詐而向自
    訴人借款，本票係以我的名義簽發，並無以自訴人乙○○的名義共同簽發等語，
    經查：自訴人乙○○於其自訴狀已陳明上開二十二萬元之支票係被告丙○○○於
    八十五年間向我借款所支付的（見原審卷一第四之一頁），而該支票發票日為八
    十七年十二月十四日，退票日為八十八年十一月十五日，此有該支票及支票退票
    理由單各一紙附卷足憑（見原審卷一第四十一頁），足見該支票係一年以上期之
    支票，而自訴人乙○○亦坦承在該支票退票日前已有一段時間向被告丙○○○收
    取利息，徵以八十五年間借此款時並無證據足證被告丙○○○無償債能力，因之
    ，難認被告丙○○○借此款時有詐欺自訴人乙○○之犯意及為自己不法所有之意
    圖。又自訴人雖指稱被告丙○○○另偽以自訴人乙○○名義，與被告丙○○○等
    人共同簽發面額三百萬元本票一紙，且依自訴人提出之錄音譯文（七之Ａ面第二
    段）癸○○○雖於自訴人甲○○提及「不是那兩張啦，之前沒有，你沒有拿三張
    給我們看，是另外那一張，她（指丙○○○）說她沒有開那一張啦」之後，回稱
    ：「那一張是以前有沒有，那是以前她另外借錢的，與現在借的這六百萬元不同
    ，那（按應是”哪”之筆誤）有什麼那一張．．．那另外一張已是沒有用的東西
    了，你現在拿那個要幹什麼．．．她最初是向我借三百萬元，後來再借三百萬元
    ，變成六百萬元，那一張已沒有，她拿回去了啊．．．」，（七之Ｂ面）又於自
    訴人甲○○提及其前次所見以乙○○為發票人之本票已經丙○○○取回乙節，答
    以：「對啦．．啊那一張就沒有了」，並於甲○○詢以：「啊我現在是說另外那
    一張啊？」時，再答稱：「啊那一張就沒有了」等語（見原審卷二第一五七至一
    五九頁）。則渠等上開對話，似確有自訴人所指之「第三張經被告丙○○○取回
    之本票」，但該紙支票其上是否確有自訴人乙○○簽發之印章或署押，雖經自訴
    人甲○○一再套問，癸○○○之應答仍顯模稜兩可，無從明確判斷確有第三紙自
    訴人乙○○共同簽發之本票。而證人癸○○○、鄭正惃則均到庭結證略稱：被告
    丙○○○共簽發面額三百萬元面額之本票二紙，該二紙本票之發票人均為被告丙○○○及己○○，並無以乙○○名義簽發之本票，丙○○○亦未曾以乙○○簽發
    之票據持向其等借款．．．鄭正惃確曾持一紙本票交甲○○檢視，但該紙本票之
    發票人有無乙○○現已無從記憶等語（見原審卷二第一四四、一四五頁；卷三第
    二二一至二二三頁）。再者，證人即自訴人甲○○之夫謝文通雖於原審調查中到
    庭證述：伊陪同其妻甲○○拜訪癸○○○之先生鄭正惃之時，曾見到三紙面額均
    為三百萬元之本票，其中一紙係被告丙○○○、己○○與自訴人乙○○共同簽發
    等語（見原審卷三第一九三、一九四頁），但證人謝文通與自訴人甲○○係夫妻
    關係，其二人同財共居利害休戚，該證人之客觀性顯有未足，其證言附合自訴人
    甲○○之陳述，原屬意料中事。再者，依土地登記實務，土地謄本之上原即列有
    抵押權人之住址年籍，且未列載登記代理人之姓名住址，故證人謝文通證述伊等
    係依土地謄本查知土地代書庚○○之住址後，輾轉自代書處得知癸○○○之住址
    云云（見原審卷三第一九三頁），顯與事實不相符合，益徵不能以該證人之證言
    採為不利於被告丙○○○之認定依據。綜上各節，自訴人指稱被告丙○○○另詐
    借二十二萬元及有偽以自訴人乙○○名義簽發本票之行為，依調查證據之所得，
    尚難認已經嚴格之證明而達確信之程度。
六、綜上所述，被告丙○○○辯稱其無自訴意旨所指此部分之犯罪事實，應足採取。
    此外，本院復查無其他證據證明確有自訴人所指之犯行，揆諸首開說明，被告犯
    罪應屬不能證明，因自訴人認此部分分別與上開論罪科刑之詐欺取財部分有連續
    犯裁判上一罪之關係，與行使偽造私文書部分有牽連犯裁判上一罪之關係，爰均
    不另為無罪之諭知。
貳、關於被告己○○之部分：
一、自訴意旨略以：(一)被告己○○與同案被告丙○○○於上揭時地兩人係夫妻並在台
    南縣永康市○○○路二四二巷四弄七十一號共同經營登南工業社，登記之負責人
    則為被告己○○。於上揭時地，基於犯意聯絡，共同為使自訴人乙○○作為其等
    向外借款之義務人兼連帶債務人而將系爭農地設定三百萬元之抵押權與辛○○，
    以上開方法使自訴人乙○○偕同被告丙○○○向上開戶政機關詐領乙○○之戶鑑
    證明後，隨即冒用自訴人乙○○之名義偽造土地登記申請書、抵押權設定契約書
    ，使台南縣新化地政事務所承辦之公務員，將自訴人乙○○擔任上述三百萬元抵
    押權設定登記之「義務人兼連帶債務人」之不實事項登載於職務上所掌之土地登
    記簿，同時被告等並盜蓋自訴人乙○○之印章而冒以自訴人乙○○之名義偽造簽
    發「共同發票人為丙○○○、己○○、乙○○；金額三百萬元」之本票乙紙交予
    辛○○做為上開抵押權之債權憑證。數日後被告丙○○○將上開印章返還予自訴
    人乙○○並稱申請蓋工廠的手續已經辦好了云云，自訴人乙○○未予詳察致始終
    被矇在鼓裡。(二)嗣後於八十七年七月間，辛○○欲將其設定於系爭農地之三百萬
    元抵押權讓與予其妹癸○○○，辛○○及癸○○○即要求被告丙○○○應出具內
    容為「丙○○○、乙○○同意辛○○將三百萬元抵押權移轉予癸○○○」並加蓋
    乙○○之印鑑章於上之同意書暨提供乙○○之印鑑證明俾彼等辦理抵押權讓與手
    續。被告等為不使自訴人乙○○得悉內情，復以相同手法，先行偽刻自訴人乙○○之印章乙枚，而後推由被告丙○○○暗中攜帶偽刻之乙○○印章於八十七年七
    月二十三日再度前往上開乙○○受僱之工廠向自訴人乙○○詐稱：「我們所蓋的
    工廠要變更為大電（按：即工廠用電），因為是違章的工廠，故申請變更為大電
    的手續就必須要妳所有權人本人親自前去才可以辦理，現在我來載妳一起去辦」
    云云。自訴人乙○○當時雖稍表猶豫之情，被告丙○○○即稱：「不會啦，祇是
    去申請大電而已，怎麼會害妳」云云，乙○○旋向工廠之實際負責人丁○○請假
    後偕同被告丙○○○前往辦理申請大電之手續。被告丙○○○載同自訴人乙○○
    離開工廠後，即以相同手法帶同乙○○至地政事務所以事先偽刻並隱藏攜帶之乙○○印章申請變更乙○○之印鑑，並同時請領變更後之乙○○印鑑證明，而非辦
    理申請變更大電之手續（在自訴人乙○○之記憶中，被告丙○○○前後兩次載同
    自訴人乙○○前往辦理各項所謂之手續時，被告丙○○○似曾囑自訴人乙○○在
    不知名之文件上按指印，然究竟按幾次指印，則自訴人乙○○實難清楚記憶），
    被告等於以上開不法方式向戶政機關辦理乙○○之印鑑變更並詐領乙○○之印鑑
    證明後，隨即冒用自訴人乙○○之名義使用偽刻之乙○○印章偽造同意抵押權自
    辛○○移轉予癸○○○之同意書，並連同其所詐領之乙○○（變更後）印鑑證明
    一起交付予辛○○及癸○○○，使其等於八十七年七月二十八日申請辦妥抵押權
    讓與登記手續。(三)嗣於八十八年一月初，被告兩人又共同欲以自訴人乙○○做為
    義務人兼債務人而將系爭農地暨其上台南縣安定鄉○○○段四七二建號農舍（以
    下簡稱系爭農地上建物）一併設定七百二十萬元之抵押權予吳賴美惠，被告兩人
    明知自訴人乙○○亦不可能同意，復於八十八年十一月九日冒用前述偽刻之乙○○印章偽造印鑑證明申請書而向台南市安南區戶政事務所詐領自訴人乙○○之印
    鑑證明並致戶籍員將該不實事項登載於職務上所掌之公文書後，隨即再冒用自訴
    人乙○○之名義而偽造土地登記申請書、抵押權設定契約書向地政機關申請將上
    開房地設定「以乙○○為義務人兼債務人；金額七百二十萬元」之抵押權予吳賴
    美惠致地政機關將該不實事項登載於職務上所掌之土地、建物登記簿之上（起訴
    狀誤載為謄本），實則被告等在八十八年十一月九日將上開房地設定七百二十萬
    元抵押權予吳賴美惠以前，亦即在八十八年八月間，即共同意圖為自己不法之所
    有，而隱瞞前開土地業已設定三百萬元抵押權予人暨彼等業已巨額負債而週轉困
    難之事實，同時以向自訴人乙○○詐稱「反正我有農地跟農舍登記在妳名下，這
    是妳借我錢的最好擔保」之方式，簽發丙○○○之面額各一百萬元之支票兩紙向
    自訴人乙○○詐借款項，使自訴人乙○○陷於錯誤致出借二百萬元予被告二人。
    其後，被告等又以同一詐欺手法陸續向自訴人乙○○詐借八萬一千二百二十元、
    二十二萬元等兩筆合計三十萬一千二百二十元。又陳漢龍、吳明喜、林美雲、石
    大樹等四人均係由被告等帶同前往銀行開立支存帳戶後逕由被告等領取各該支存
    帳戶之支票使用，亦即陳漢龍、吳明喜、林美雲、石大樹等四人之支票其實係被
    告等之人頭票，然被告等卻共同意圖為自己不法之所有，推由被告丙○○○隱瞞
    上述實情並向自訴人甲○○詐稱「這些是我們經營事業所收來之客票，我們要以
    這些這些客票向妳調現，妳放心，這些客票沒有問題的」云云，簽發陳漢龍、吳
    明喜、林美雲、石大樹等四人名義之支票，分別於八十八年十月初向自訴人甲○○詐借五十三萬八千六百元、四十五萬六千三百二十元、四十三萬七千二百元等
    合計一百八十一萬九千七百七十元之款項，又於八十八年十月底向自訴人甲○○
    詐借五十三萬二千七百五十元、四十八萬三千六百元、三十九萬七千五百三十元
    等合計一百四十一萬三千八百八十元之款項。嗣被告等於八十八年十一月九日以
    偽造文書之方式送件申請將上開房地設定七百二十萬元抵押權予吳賴美惠之同日
    ，被告等復再度隱瞞上情向自訴人乙○○詐稱「我想向妳再借一百五十萬元，除
    了小筆欠款暫時不計外，我總共欠妳三百五十萬元，這三百五十萬元之大筆欠款
    如果將來我沒有償還，那就直接用我登記在妳名下的農地、農舍抵給妳好了，這
    樣都不用辦理過戶手續而最方便，且對妳也有保障」等而使自訴人乙○○限於錯
    誤，收受被告等所交付之面額各五十萬元之丙○○○支票三紙並再出借一百五十
    萬元予被告等。被告等共向自訴人乙○○詐得三百八十萬一千二百二十元，向自
    訴人甲○○詐得三百二十三萬三千六百五十元後，隨即於翌日即八十八年十一月
    十日逃逸無蹤，嗣於八十八年十一月十九日，突有人前來向自訴人乙○○告稱乙○○在外有積欠他人鉅額債務，乃由自訴人甲○○逐一抽絲剝繭追查而漸次知悉
    上情，並於自訴人甲○○查詢過程中，地政機關人員曾於八十八年十一月十九日
    告知稱「你們這筆不動產，昨天有人送件要將吳賴美惠的七百二十萬元抵押權增
    加設定金額至一千萬元」等語，幸使該次被告等以偽造文書之方式所欲進行之增
    加吳賴美惠之設定金額至一千萬元之申請登記案因而未能得逞，為此自訴人即向
    不實設定之抵押權人吳賴美惠、癸○○○提出異議，而吳賴美惠隨即從善如流地
    將其所設定之七百二十萬元抵押權塗銷，癸○○○則堅不塗銷，嗣被告等就借款
    所支付予自訴人吳浩子之利息支票亦先後退票，因認被告己○○共同涉犯刑法第
    二百十條、第二百十四條、第二百十六條、第二百十七條、第二百零一條、第三
    百三十九條等罪云云。
二、按犯罪事實應依證據認定之，無證據不得推定其犯罪事實；又不能證明被告犯罪
    者，即應諭知無罪之判決，刑事訴訟法第一百五十四條、第三百零一條第一項分
    別定有明文。被告己○○均堅詞否認右揭犯行，並辯稱：登南工業社雖係登記伊
    為負責人，實則該商號係被告丙○○○獨自經營，伊並未參與自訴人所指之印鑑
    證明與抵押權之申請，或借款行為，自不生共同偽造文書或詐欺之問題等語，資
    為抗辯。
三、經查：登南企業社原確係登記被告丙○○○為負責人，嗣於八十一年四月廿一日
    始經申請變更為被告己○○乙節，亦有台南縣政府八十九年九月七日八九府建字
    第一四五四九七號函影本存卷可參（見原審卷一第一０九頁），故被告丙○○○
    、己○○二人供稱上開企業社實際上乃被告丙○○○經營而掛名於被告己○○等
    語，似非無稽。且依自訴人與上述證人之供述，舉凡自訴狀所指陳之購買系爭農
    地、借款、申請印鑑登記及設定抵押等事實，均係被告丙○○○實際從事並參與
    。且自訴人甲○○於本院調查中，經本院訊以：「與你們接洽都是丙○○○與乙○○接洽的？」時，答以：「都是丙○○○出面的」（見原審卷二第一一八頁）
    ，該自訴人就被告己○○是否參與持票向其調現過程之陳述為：「丙○○○有，
    己○○有一次陪她來，但是他待在車上沒有進屋子，不過他知道丙○○○要來借
    錢」等語（見原審卷三第二０二頁），如此可知被告己○○未曾實際參與持票借
    款之行為，頂多僅於其妻丙○○○借款時相陪而已，益證被告己○○並未參與自
    訴人所指多項行為。再刑法上共同正犯之行為人之間具有犯意之聯絡及行為之分
    擔始足當之，單純知情者不能認為與行為人間存有犯意聯絡，故自訴人甲○○指
    稱被告己○○知悉其妻丙○○○持票借款乙節，亦難憑以遽認被告己○○參與該
    等借款行為。綜上所述，被告己○○上開所辯，應足採取。此外，本院復查無其
    他證據證明確有自訴人所指之犯行，揆諸首開說明，被告被訴犯罪應屬不能證明
    ，原審就此部分因予諭知無罪，本院經核其認事用法，均無不合。自訴人就此部
    分上訴無為理由，應予駁回。
據上論斷，應依刑事訴訟法第三百六十八條、第三百六十九條第一項前段、第三百六
十四條、第二百九十九條第一項前段，刑法第五十六條、第二百十六條、第二百十條
、第二百十四條、第二百十七條第一項、第三百三十九條第一項、第五十五條、第二
百十九條、第五十一條第五款，罰金罰鍰提高標準條例第一條前段，判決如主文。
本案經檢察官邱克斌到庭執行職務。
中    華    民    國      九十二      年      十二      月    二十三    日
                                  臺灣高等法院臺南分院刑事第四庭
                                      審判長法官  鄭    文    肅
                                            法官  黃    三    哲
                                            法官  王    浦    傑
右正本證明與原本無異。
如不服本判決，應於判決送達後十日內向本院提出上訴狀，其未敘述理由者並應於提
出上訴狀後十日內向本院補提理由書（應附繕本)。
                                      法院書記官  蔡    振    豐
中    華    民    國      九十二      年      十二      月    二十五    日
附錄：本判決論罪科刑法條
刑法第二百十六條
 (行使偽造變造或登載不實之文書罪)
行使第二百十條至第二百十五條之文書者，依偽造、變造文書或登載不實事項或使登
載不實事項之規定處斷。
刑法第二百十條
 (偽造變造私文書罪)
偽造、變造私文書，足以生損害於公眾或他人者，處五年以下有期徒刑。
刑法第二百十四條
 (使公務員登載不實罪)
明知為不實之事項，而使公務員登載於職務上所掌之公文書，足以生損害於公眾或他
人者，處三年以下有期徒刑、拘役或五百元以下罰金。
刑法第三百三十九條
 (普通詐欺罪)
意圖為自己或第三人不法之所有，以詐術使人將本人或第三人之物交付者，處五年以
下有期徒刑、拘役或科或併科一千元以下罰金。
以前項方法得財產上不法之利益或使第三人得之者，亦同。
前二項之未遂犯罰之。


司法院資訊處製作；財團法人民間司法改革基金會備份。
